ACORDAO-COMPLETO-2389281

ACÓRDÃO 458/2020 ATA 1/2020 - SEGUNDA CÂMARA

VISTOS, relatados e discutidos estes autos de embargos de declaração interpostos pela empresa Hospfar Indústria e Comércio de Produtos Hospitalares S.A. contra o Acórdão 8715/2019-TCU-Segunda Câmara.
	ACORDAM os ministros do Tribunal de Contas da União, reunidos em sessão da 2ª Câmara, ante as razões expostas pela relatora, e com fulcro nos arts. 32 e 34 da Lei 8.443/1992, em:
9.1. conhecer dos embargos, acolhê-los parcialmente, afastar a omissão verificada, nos termos do voto condutor desta deliberação, e manter a íntegra do Acórdão 8715/2019-TCU-Segunda Câmara;
9.2. dar ciência desta deliberação à embargante.

Embargos de declaração interposto por Hospfar Industria e Comercio de Produtos Hospitalares S.A. contra o Acórdão 8715/2019-2ª Câmara, que julgou suas contas irregulares e condenou-a em débito.

Segunda Câmara

Secretaria de Estado da Saúde de Goiás - SES/GO.

3. Embargante: Hospfar Industria e Comercio de Produtos Hospitalares S.A. (CNPJ 26.921.908/0001-21).
3.1. Responsáveis: Fernando Passos Cupertino de Barros (CPF XXX.630.601-XX), Hospfar Indústria e Comércio de Produtos Hospitalares S.A. (CNPJ 26.921.908/0001-21), Luiz Antônio Aires da Silva (CPF XXX.366.601-XX), Medcomerce Comercial de Medicamentos e Produtos Hospitalares Ltda. (CNPJ 37.396.017/0001-10), Produtos Roche Químicos e Farmacêuticos S.A. (CNPJ 33.009.945/0002-04).

13.1. Ministros presentes: Augusto Nardes (na Presidência), Aroldo Cedraz, Raimundo Carreiro e Ana Arraes (Relatora).
13.2. Ministros-Substitutos presentes: Marcos Bemquerer Costa e André Luís de Carvalho.

ACORDAO-COMPLETO-2527234

Acórdão 4971/2022 - Segunda Câmara

ANA ARRAES

ministra Ana Arraes.

Cuida-se de embargos de declaração opostos pela empresa Hospfar Indústria e Comércio de Produtos Hospitalares S.A. (peça 90) contra o Acórdão 8715/2019-TCU-Segunda Câmara, que julgou irregulares suas contas especiais e lhe imputou débito. Transcrevo, a seguir, o recurso da embargante:
	"Hospfar Indústria e Comércio de Produtos Hospitalares Ltda., já devidamente qualificada nos autos do processo em epígrafe, por meio de seu advogado, e com fulcro no art. 34, § 2° da Lei Orgânica e art. 287 do Regimento Interno do TCU, vem à presença de Vossa Excelência opor os presentes embargos declaratórios com efeitos suspensivo e modificativo pelas razões e fundamentos a seguir expostos:
2.	O Acórdão n° 8715/2019 - TCU proferido no processo TC n°Processo 023.693/2017-7, entendeu por rejeitar os argumentos apresentados pela Hospfar Indústria e Comércio de Produtos Hospitalares Ltda., julgar irregulares as contas nos termos dos arts. 16, III, 'b' e 'c', 19 e 23, III, 'a' da Lei 8.443/1992, e condenar solidariamente os responsáveis Srs. Fernando Passos Cupertino de Barros, Luiz Antônio Aires da Silva, e a empresa ao pagamento do valor atualizado de R$ 1.510.228,72 (hum quinhentos e dez mil duzentos e vinte e oito reais e setenta e dois centavos) .
3.	Ocorre, Senhora Ministra, que a decisão proferida nos autos do processo, lamentavelmente, aceitou que em nome da celeridade processual fosse atropelado o direito de se ver apreciado detidamente o feito e seus fatos específicos, acarretando inaceitável ofensa ao devido processo legal na medida em que se admite a condenação baseada em fatos e provas de outros processos e não da análise minuciosa do caso concreto, sendo induvidoso que não há nos autos prova de qualquer sobrepreço ou superfaturamento.
4.	Deste contexto, adveio o acórdão impugnado onde se observam obscuridades, contradições e omissões e por isso deve ser modificado.
Tempestividade
5.	A ciência da embargante quanto ao Acórdão 8715/2019-TCU-Segunda Câmara, ora embargado, deu-se aos 25 de novembro de 2019, assim o decêndio à oposição deste recurso começou a fluir no primeiro dia útil subsequente, 26/11/2019 (terça-feira) e encerrar-se-á em 5/12/2019 (quinta-feira) , portanto aferida a tempestividade deverá ser conhecido o recurso.
Cabimento e efeitos suspensivo e modificativo dos embargos de declaração
6.	É pacifico o entendimento do cabimento de embargos de declaração com efeitos suspensivos e infringentes, seja de decisões de processos de tomada ou de prestação de contas, conforme previsão legal expressa do art. 32 da Lei n° 8.443 de 16 de julho de 1992 (LOTCU) :
Art. 32. De decisão proferida em processo de tomada ou prestação de contas cabem recursos de:
 (...) 
II - embargos de declaração;
7.	O efeito suspensivo é previsto pelo § 2º do art. 34 da Lei 8.443/ 1992 (LOTCU) , bem como pelo§ 3º do artigo 287 do Regimento Interno do TCU, admitindo este mesmo artigo em seu § 7º os efeitos infringentes:
'Art. 34. Cabem embargos de declaração para corrigir obscuridade, omissão ou contradição da decisão recorrida.
 ( ... ) 
§ 2º Os embargos de declaração suspendem os prazos para cumprimento da decisão embargada e para interposição dos recursos previstos nos incisos I e III do art. 32 desta Lei.'
'Art. 287. Cabem embargos de declaração quando houver obscuridade, omissão ou contradição em acórdão do Tribunal.
 ( ... ) 
§ 3° Os embargos de declaração suspendem os prazos para cumprimento do acórdão embargado e para interposição dos demais recursos previstos neste Regimento, aplicando-se, entretanto, o disposto no § 1° do art. 285.
 ( ... ) 
§ 7º Conferidos efeitos infringentes aos embargos, serão devolvidos os prazos a todos os interessados.'
8.	Sendo os embargos declaratórios de pacifica aplicação quando o propósito é eliminar omissão, contradição ou obscuridade de decisões, inclusive administrativas, requer a embargante seja recebido este recurso, apreciado e conferido efeitos suspensivo e modificativo aos presentes embargos de declaração, com a consequente suspensão de prazo para o cumprimento da decisão administrativa e saneamento da decisão embargada em vista dos efeitos infringentes.
Omissão, obscuridade e contradição
9.	Há falhas no julgado, consubstanciadas na obscuridade da análise que não apontou os números/valores que provariam a prática de sobrepreço, na omissão:
-	quanto ao reconhecimento da prescrição e obscuridade quanto ao entendimento adotado na formação do convencimento da Ministra Relatora para rejeita-la;
-	acerca das retenções ilegais de créditos devidos à embargante, realizadas pela SES/ GO nos idos anos de 2008, quando devia manifestar-se no mínimo pela compensação de tais créditos com o ressarcimento ora demandado;
-	que deliberadamente ignorou as razões de defesa entendendo, contrariamente às provas válidas, que o preço cotado pela embargante já era desonerado de ICMS e que a única declaração entendida como contraditória deu-se em virtude da imposição do edital, deixando de considerar, ainda, que a empresa apresentou por ocasião da licitação, junto à proposta de preços, declaração que tais valores encontravam-se isentos do imposto, em conformidade com a exigência do Convênio n°87/2002 - CONFAZ;
-	quanto a inexigibilidade de utilização do Preço Fábrica à época dos fatos e condescendência com o emprego destes nos cálculos apresentados nos laudos técnicos do MPF, MPE e Comissão de TCE, além da produção de prova suficiente a demonstrar que os preços praticados seriam superiores aos de mercado e sem provas não pode haver condenação;
-	quanto ao direito de desonerar em 10% nos termos da Lei 4.852/1997, Regulamento do Código Tributário de Goiás;
-	quanto à flagrante inexistência de superfaturamento conforme constatado pela unidade técnica;
10.	Situação curiosa ocorreu no caso dos presentes autos. Pela primeira vez, a unidade técnica comprovou a dificuldade da compreensão da matéria na época dos fatos, bem como, aprofundou-se na análise do pano de fundo do procedimento que não era simplesmente constatar o descumprimento ou não do edital, mas sim, verificar se a conduta da embargante teria causado prejuízos ao erário.
11.	Através de análise e fundamentação minuciosa, a unidade técnica constatou que não houve prejuízo aos cofres públicos, tendo então, recomendado o julgamento regular das contas com ressalvas.
12.	Ao analisar o relatório promovido pela SEC o MPTCU concordou com as razões ali expendidas e anuiu com a proposta de encaminhamento no sentido de julgar regulares as contas, com ressalvas e absolver a embargante da condenação pretendida.
13.	Porém, infelizmente, a D. Relatora do processo entendeu por bem afastar os entendimentos esposados pela SEC e pelo MPTCU nos seguintes termos.
'Contudo, peço vênia para divergir dos pareceres, por avaliar que cabe a esta TCE o mesmo desfecho das demais já apreciadas. Foram instauradas 29 TCE's tratando do assunto, sendo 23 com deliberações de mérito do TCU pela irregularidade das contas e condenação dos responsáveis ao pagamento de débito...
Tais decisões demonstram a prática reiterada de aquisições de medicamentos de forma irregular pelo mesmo grupo de responsáveis e empresas no âmbito da SES/GO, com utilização de recursos públicos federais transferidos àquele estado.'
14.	Tem sido prática recorrente nos julgados proferidos pelo Tribunal, a utilização de entendimentos adotados em outras tomadas de contas, em detrimento das provas apresentadas no caso específico, o que demonstra uma afronta direta aos princípios da ampla defesa, do contraditório e do devido processo legal.
15.	A incorreção do julgado advém de aspectos básicos, porém ignorados, tais como:
I. Julgar imprescritível a ação referente ao ressarcimento pretendido, quando não se trata de cobrança decorrente de ato de improbidade administrativa transitado em julgado, e sim de mera irregularidade administrativa, que quando muito poderá resultar em ilícito civil, cuja ação de ressarcimento de eventual dano, possui prazo prescricional de 05 (cinco) anos;
II. Sequer analisar a questão referente a retenção dos pagamentos devidos à empresa desde o ano 2003 e que tais bloqueios foram feitos justamente para 'ressarcir' o Estado de eventual prejuízo decorrente da não desoneração do ICMS;
III. Comparação e utilização incorreta do preço praticado com Preço Fábrica, quando o preço praticado à época era outro pois admitia-se a prática até de Preço Máximo ao Consumidor, ou seja, a base de cálculo do suposto dano ao erário está viciada na fonte;
IV. Preço absolutamente compatível com os praticados no mercado à época do processo licitatório, sendo que, conforme atestou a unidade técnica, não foi verificado superfaturamento na aquisição, mas ao contrário, economia com as propostas em relação aos preços estimados;
V. Ausência de comprovação, com números precisos, da prática de sobrepreço ou superfaturamento, além de desconsiderar absolutamente a verdade real do mercado;
VI. Os preços cotados não eram onerados, sendo injusta a decisão por desonerar duplamente os preços já desonerados;
VII. Ausência de fundamento legal e de prova fática que autorizem a conclusão de que o sobrepreço teria sido de, exatamente, 17%;
VIII. O alegado prejuízo aos cofres públicos não se concretizaria pelo simples descumprimento formal do Edital. Portanto, é dever da acusação provar a prática de sobrepreço com números precisos e inequívocos, o que não ocorreu nas análises da unidade técnica e do Ministério Público e que embasaram o voto do Relator.
IX. Na época do pregão em questão, não havia legislação específica que obrigasse as empresas a apresentarem propostas oneradas, mas sim, deviam tão somente demonstrar a desoneração na oportunidade da emissão da nota fiscal.
16.	O Acórdão n° 8715/2019 limitou-se a aceitar como inatacável o tema apenas por já haver sido julgado caso semelhante, ignorando a possibilidade de estar incorrendo nos mesmos erros, omissões e injustiças outrora praticados.
17.	O não enfrentamento prático de caso a caso, especifico, demonstrativo, com números precisos, macula o julgado à medida em que não convence a jurisdicionada quanto ao seu acerto, sendo certo que a embargante ao contrário do que vem sendo julgada sempre agiu de boa-fé, buscou cumprir com as leis e não praticou sobrepreço.
18.	Assim o julgado padece de contradições, obscuridade e omissão quanto a prova básica, pois baseou-se o acórdão recorrido no entendimento genérico de que houve o descumprimento do edital que exigia a apresentação de preços onerados. Ignora este Tribunal que à época dos fatos a embargante em inúmeras oportunidades apresentou impugnações a inúmeros editais da SES/ GO apontando a contradição de se exigir preços onerados para produtos desonerados, porém, a exemplo deste julgado, jamais foi sequer ouvida a embargante.
19.	O fato é que o simples descumprimento formal do Edital não autoriza a conclusão precipitada da ocorrência de sobrepreço, se impõe que o Acórdão aponte e prove, com números concretos, o quantum do prejuízo. Sem omissão, sem obscuridade, sem contradição.
Omissão, obscuridade - Da prescrição
20.	No tocante a prescrição arguida, o acórdão combatido apresentou-se de forma extremamente simplista, uma vez que, omissivamente não fixou tese inconteste defendida quanto ao prazo prescricional e o fundamento jurídico adotado neste julgado e/ou pela Corte de Contas, baseando-se unicamente na Súmula 282 deste Tribunal que diz que as 'ações de ressarcimento movidas pelo Estado contra os agentes causadores de danos ao erário são imprescritíveis'.
21.	Impera registrar que o Pregão n° 198/2004 foi realizado em 2004 e o respectivo processo de pagamento findou em 2005, sendo a tomada de contas especial instaurada neste Tribunal somente no ano de 2017, ou seja, 15 anos após o cometimento da suposta conduta irregular.
22.	A Lei n°9.873/99 é definitiva no estabelecimento do prazo prescricional para o exercício da ação punitiva da Administração Pública Federal, direta e indireta e aduz:
Art. 1º Prescreve em cinco anos a ação punitiva da Administração Pública Federal, direta e indireta, no exercício do poder de polícia, objetivando apurar infração à legislação em vigor, contados da data da prática do ato ou, no caso de infração permanente ou continuada, do dia em que tiver cessado.
23.	Denota-se claramente o perecimento do direito de se buscar recuperar supostos prejuízos decorrentes de fornecimentos há muito encerrados, e que tiveram seu trâmite acompanhado por todas as vias administrativas da época, sendo aprovados e concluídos. Agora, até em respeito à conjuntura da época, onde tais aquisições não eram padronizadas e rigidamente reguladas, não há possibilidade de serem contestadas.
24.	Em decorrência de processo corrente no TRF 1 (TRF 1 - AC 5633. MG 2008.38.09.005633-9, Relator: Desembargador Federal Cano Moreira Alves, data de julgamento: 11/04/2011, Sexta Turma, data de publicação:DJF1, p. 308 de 29/04/2011) , a matéria ali tratada recebeu crivo positivo quanto à existência de repercussão geral (DJe de 03/08/2013-Tema 666 - imprescritibilidade das ações de ressarcimento por danos causados ao erário, ainda que o prejuízo não decorra de ato de improbidade administrativa) , e o Supremo Tribunal Federal em profundo e excelente debate, por maioria, fixou a seguinte tese:
'É prescritível a ação de reparação de danos à Fazenda Pública decorrente de ilícito civil'.
25.	Em mais recente decisão proferida na apreciação do tema 897 da repercussão geral suscitada no Recurso Extraordinário n°852.475, o Supremo Tribunal Federal fixou tese ainda mais específica sobre a prescrição das ações de ressarcimento de danos ao poder público:
'São imprescritíveis as ações de ressarcimento ao erário fundadas na prática de ato doloso tipificado na Lei de Improbidade Administrativa'.
26.	Indiscutível, portanto, que nesse contexto a pretensão de ressarcimento ao erário está prescrita, pois esta somente se aplica na ocorrência de improbidade administrativa explicitamente comprovada, o que não é o caso, definitivamente, pois apurou-se tratar de possíveis irregularidades decorrentes das circunstâncias excepcionais em que se deram as compras públicas.
27.	O ressarcimento é uma das sanções impostas àquele que comete ato improbo de forma que, somente se pode falar em recomposição ao erário se for reconhecida a ilicitude do ato praticado, bem como, a intenção dolosa de obtenção de benefício próprio para si ou para outrem, o que, definitivamente, inexiste no caso dos autos.
28.	O dano ao erário não restou comprovado, uma vez que a embargante obedeceu às normas vigentes à época dos fornecimentos conforme muito bem analisado pela unidade técnica, assim como não restou comprovado qualquer ato de improbidade por parte de qualquer dos requeridos no processo em exame.
29.	A embargante não recebeu nada mais do que o devido pelo fornecimento dos medicamentos para o Estado de Goiás. Não houve lesão ao erário, menos ainda qualquer ação ou omissão, dolosa que ensejasse perda patrimonial, desvio, apropriação, malbaratamento ou dilapidação de bens ou haveres do Estado, e que, por fim, a enquadrasse em conduta dolosa.
30.	A simples irregularidade no processo licitatório não é sinônimo de improbidade, e o primeiro requisito que tem sido apresentado pela doutrina e pela jurisprudência para a configuração do ato de improbidade administrativa, é a necessária e imprescindível existência do dolo na conduta do agente, não bastando, portanto, a configuração de mera culpa deste.
31.	Sem a figura do dolo é impossível a caracterização de improbidade administrativa, porque o ímprobo é aquele que teve à vontade, a intenção, ou o animus de causar lesão ou prejuízo ao erário, bem como aos princípios constitucionais que norteiam a Administração.
32.	E mais, em que pese a existência da Súmula 282 deste Tribunal, é de se ver que ela deverá ser adequada à nova realidade definida pelo Supremo Tribunal Federal de que somente será imprescritível o ressarcimento ao erário quando comprovada a existência de ato de improbidade, o que, definitivamente, não é o caso dos presentes autos.
33.	Por evidente, a presente tomada de contas especial não trata de apuração de ato de improbidade administrativa, dito isso, verifica-se que existe a pretensão de ressarcimento de possível ilícito civil e nada além disso, devendo ser superada a omissão na decisão guerreada e declarada a prescrição do ressarcimento e da sanção a que condenou indevidamente a embargante.
Omissão, contradição - Da retenção e compensação
34.	A omissão do julgado relativamente ao comparativo de preços feito pela unidade técnica que realmente buscou a realidade da época bem como em relação aos valores retidos a título de 'ressarcimento dos prejuízos causados pela não desoneração do ICMS', é flagrante e por isso não deve prosperar.
35.	Ressalta a embargante que a instrução técnica finalmente compreendeu que na época em que o pregão foi realizado não existia uma regulamentação da matéria sobre a forma em que as propostas deveriam ter sido apresentadas, bem como, constatou que não houve superfaturamento de preços.
36.	Ocorre que não considerou este Tribunal que a SES/GO, na tentativa de ser ressarcida de eventual prejuízo a título de não desoneração de ICMS (objeto da demanda) , passou a reter indiscriminada e unilateralmente créditos devidos à embargante em sua totalidade e não somente o percentual do ICMS, em processos que não estavam sendo contestados, para suprir suposto dano ocorrido em licitações passadas.
37.	A justificativa da SES/ GO era justamente de que, como em alguns processos foi verificado o pagamento integral dos fornecimentos como no presente caso, seria correta a realização da retenção do crédito destes processos em outros.
38.	O fato é que, a pedido da própria embargante, a SES/GO promoveu novo levantamento das notas fiscais da empresa, bem como, seus pagamentos e cancelamentos a fim de demonstrar que os valores retidos e/ou não pagos, superam em muito os valores que estão sendo discutidos nos processos analisados por este Tribunal.
39.	A planilha foi elaborada e emitida pelo Controle de Execução Orçamentária e Financeira da SES/GO e, conforme V.Exa. poderá observar, ali constam todos os cancelamentos, parciais ou totais, das Notas Fiscais emitidas pela empresa em razão dos fornecimentos efetuados. Estes cancelamentos significam que o Estado não efetuou o pagamento dos medicamentos que foram fornecidos, há mais de dez anos e que totalizam o valor não atualizado de aproximadamente 20 milhões de reais.
40.	Vejamos a observação constante da planilha:
'Em atenção à solicitação da empresa Hospfar quanto a quitação das notas fiscais relacionadas foi verificado junto Sistema de Programação e Execução Orçamentária e Financeira SIOFI a liquidação/pagamento/cancelamento dos títulos apresentados. Foram identificados os cancelamentos nos valores relacionados na planilha acima, dessa forma constatamos que não houve pagamento parcial das notas fiscais sendo canceladas suas liquidações e respectivos empenhos, assim não constam nos relatórios de contas a pagar. Tais cancelamentos foram realizados visando evitar o pagamento indevido de valores relativos à retenção do ICMS cobrados indevidamente por parte da empresa.' (grifo nosso) 
41.	Da observação supra, é fácil compreender o porquê de o Estado não se preocupar em solucionar a questão e prestar informações corretas. Com essa manobra do cancelamento parcial ou total dos empenhos/notas fiscais, a obrigação do pagamento simplesmente desapareceria do sistema e, por isso, teoricamente, o Estado estaria desobrigado de efetuar a quitação.
42.	Ocorre, porém, que tal manobra, assim como as retenções administrativas, é flagrantemente abusiva, ilegal e imoral e demonstra não só a total desorganização interna da Secretaria de Estado da Saúde de Goiás, mas também, a intenção deliberada de dar um 'calote' revestido de legalidade nas empresas fornecedoras.
43.	Ao deixar de analisar detidamente o tema das retenções sob o frágil argumento de que outras TC's que tramitaram nesta Corte já analisaram o tema, este Tribunal leva-nos a crer que não se interessa pelas dívidas não pagas decorrentes dos fornecimentos públicos. Claro que não pode ser esse o posicionamento desta Casa.
44.	Observa-se que o voto da Relatora do acórdão proferido, foi omisso quanto à devida apreciação das alegações de retenção feitas pela embargante, valores que inobstante serem muito superiores aos valores indicados como de prejuízo ao erário, não podem ser ignorados.
45.	A embargante contratou com o Estado e não com a União, e assim a embargante teve suas verbas retidas pelo Estado não sendo correto que a União se arvore apenas na cobrança de valores e afaste a verdade real de que as retenções devem ser compensadas dos valores que pretende cobrar sob pena de cobrar 2 (duas) vezes. Uma quando da retenção, e outra agora que pretende executar valores atualizados de suposto débito já a muito liquidado pela retenção.
46.	Não se trata de encontro de contas, trata-se de não poder condenar em valor que já fora retido, trata-se de não se ignorar os prejuízos a que já foram impostos à embargante e que se não ressaltados neste momento não serão objeto de apreciação.
47.	Ao omitir-se na apreciação de fato de tamanha relevância, este Tribunal deixa de entregar a prestação jurisdicional quanto a sua competência como órgão de Controle Externo, pois, mesmo considerando o fato ilegal (retenções administrativas unilaterais e sem ocorrência do devido processo legal) , não se digna sequer a buscar informações sobre tais retenções junto à SES/GO.
48.	A propósito, para que se possa compreender a importância desta alegação e evitar uma dupla penalização da embargante, compreenda-se que este Tribunal aponta como sendo o débito atualizado neste processo a importância de R$ 1.510.228,72 (hum milhão, quinhentos e dez mil, duzentos e vinte e oito reais e setenta e dois centavos) , resultado da demora de mais de 15 anos para se chegar a uma apuração.
49.	Porém, a embargante PROVOU que teve créditos retidos em valores superiores a 19 milhões de reais desatualizados, ou seja, mesmo que fossem somados os supostos danos ao erário de TODOS os processos que tramitam perante este Tribunal de Contas, não se chegaria ao valor do calote sofrido pela empresa.
50.	De qualquer angulo que se veja, os valores retidos foram superiores aos valores das condenações que se pretende impor, ou seja, mesmo que aceitasse a embargante o suposto débito apontado por este Tribunal ainda assim não seria devedora, mas sim, continuaria credora daquela Administração.
51.	Nobre Ministra Relatora, não se pode ignorar que estes valores referem-se a retenções que deveriam ter sido pagas entre os anos de 2004 a 2007, e que a embargante já se encontra em verdadeiro prejuízo desde então. Como então admitir-se a pretensão de execução de valores pela União, sem descontar os valores retidos justamente a título de ICMS?
52.	Veja-se que atualizando-se este valor retido pela SES/GO na forma como faz este Egrégio Tribunal, teríamos um valor ainda muito maior do que os quase 20 milhões confessadamente informados pela SES/GO no documento em anexo.
53.	O reconhecimento da existência desses créditos é medida que se impõe. Num Estado Democrático de Direito não se pode ignorar os direitos mais básicos de uma sociedade, em especial este fundado no direito constitucional da propriedade, situação esta que está sendo ignorada por este Tribunal.
54.	Por isso, mas não apenas por isso demonstra-se o absurdo e a injustiça do julgado que deve ser modificado admitindo-se por justiça, no mínimo, a compensação de valores bloqueados, o que desde já requer.
Omissão, contradição - Proposta de preços desonerados
55.	A embargante apresentou preços desonerados de ICMS, declarando este fato solenemente quando da apresentação de sua proposta de preços no certame, demonstrando sua boa-fé, com valores dos medicamentos entregues idênticos aos constantes da ordem de fornecimento.
56.	Definitivamente, não há na Ata do Pregão 198/2004, nem em nenhum outro documento dos autos prova nenhuma de que a embargante ofertou preço onerado. Independente disso, concluiu-se que o pregoeiro teria considerado que o preço estava onerado, e exatamente em 17%. Inexiste a prova, mas isso não parece ter importância.
57.	Esse julgamento não levou em conta que a embargante jamais foi questionada pela Secretaria de Saúde quanto aos preços propostos e que, ao oferecer o menor preço, os itens vencidos sempre lhe foram homologados e legalmente contratados, sem ressalvas. Também se omitiu quanto a possibilidade da administração desclassificar a licitante diante da constatação de qualquer irregularidade, prerrogativa que não foi exercida pela SES/ GO, resultando em preclusão administrativa do ato.
58.	Na verdade, nada do que foi constatado pela instrução técnica foi considerado, principalmente o fato de que a matéria não era devidamente regulamentada na época dos fatos.
59.	Nos tópicos 48 a 76 da instrução técnica, foi feita uma análise profunda dos regramentos da época, tendo sido fácil concluir que na época da realização do Pregão, lá nos idos de 2004 essa era a situação:
¿	O pregão 198/2004 se insere em um momento em que havia diversas dúvidas acerca dos preços máximos aceitáveis;
¿	À época do pregão, havia apenas os conceitos de Preço Fábrica e Preço de Venda;
¿	À época só existiam a tabela de estimativa e a SIMPRO;
¿	A Anvisa não havia formalmente regulamentado essa questão;
¿	Havia uma contradição no Edital;
¿	É possível que os licitantes tenham se confundido com o procedimento a ser adotado e que a própria Administração não tivesse pleno conhecimento dos procedimentos que deveriam ser adotados;
¿	O cerne da questão não pode ser a simples oneração ou desoneração do ICMS, mas sim, a prática de preços acima do praticado no mercado, a qual não pode ser caracterizada com base nos valores referenciais existentes à época;
¿	O erro observado não resultou em prejuízo à licitação, haja vista que todas as empresas que participaram do certame insurgiram no mesmo erro.
60.	Essas conclusões as quais a unidade técnica chegou não foram simplesmente fruto da criatividade do auditor que analisou o feito, ao contrário, demonstra que finalmente houve uma análise técnica e não aparente da situação.
61.	Aliás, essas conclusões foram exatamente as mesmas obtidas pelo perito nomeado pelo Juiz que preside o andamento da Ação Civil Pública que analisa exatamente a mesma matéria que é discutida nas TC's que tramitam perante este Tribunal.
62.	O MPTCU concordou com as ponderações que foram feitas pela unidade técnica especificamente quanto a este pregão, tendo assim se pronunciado:
'25. Nota-se, portanto, que no edital atinente ao Pregão 198/2004 - conclusão que não pode ser estendida, sem uma análise particular do texto de cada edital submetido ao exame do TCU, a outros processos julgados ou em curso na Corte de Contas que envolvam as aquisições de medicamentos pela SES/G0 -, havia certa imprecisão em seus termos, bem como nos decorrentes contratos, quanto à necessidade de inclusão do valor do ICMS nas propostas de preços e de subtração do imposto quando da totalização das notas fiscais, a fim de que fosse alcançado o valor liquido para o pagamento aos fornecedores. (...) 
27.	De qualquer modo, neste caso concreto, é possível reconhecer que as regras sobre a inclusão do ICMS nas propostas de preços não constaram de modo claro nem no edital do Pregão 198/2004 nem nos contratos assinados com as empresas citadas nestes autos. Assim, pode-se concluir pela possível ocorrência, à época, de dúvida ou incompreensão sobre o momento em que deveria ser explicitada a desoneração do imposto, se desde a fase de propostas de preços no certame licitatório ou apenas quando fossem elaborados os documentos fiscais, com a desoneração (desconto) nas notas fiscais. (...) 
30.	Apesar de não serem uniformes os textos das propostas das licitantes que restaram contratadas pela SES/GO, quanto à oneração/desoneração do ICMS, verificou-se que nas notas fiscais presentes nos autos foi promovido o desconto do referido imposto, conforme previsto no subitem 5.9 do edital do Pregão 198/2004 (peça 2, p. 199) e na Cláusula 6.5 dos contratos assinados com as empresas Schering do Brasil (peça 6, p. 38) ; Medcomerce (peça 6, p. 46) ; Roche (peça 6, p. 54) ; e Hospfar (peça 6, p. 62) .
31.Assim, não há que se falar em inobservância do Convênio ICMS-Confaz 87/2002 e do Decreto Estadual 5.825/2003 pelas contratadas, considerando que foi possível verificar nos documentos fiscais presentes nos autos que os valores unitários constantes desses documentos sempre se mostraram superiores aos montantes adjudicados na licitação e que houve a posterior redução do valor cobrado da SES/GO, a partir do desconto decorrente da isenção prevista (vide valores unitários adjudicados na 'Ata de realização do Pregão n° 198/2004' - peça 5, p. 238-256) . (...) 
35.	Nesse sentido, cabe destacar que, no ano de 2004, não havia clareza, no âmbito da SES/GO, sobre como deveriam os gestores proceder, em suas licitações, em relação à desoneração do ICMS, tendo em vista o texto que constava dos editais até então lançados. Do Relatório Conclusivo 2/2017 - CPTCE/SES/GO, de 22/5/2017 (peças 18 e 19, p. 1-25) , cabe destacar o seguinte trecho, acerca desse cenário de incertezas:
 (...) ressaltamos que, conforme pudemos observar nos autos de consulta formulada pela SES, a questão da oneração e desoneração do ICMS não era pacífica, tanto que encontrou divergências de posicionamentos entre a Secretaria da Fazenda e Procuradoria Geral do Estado e, até mesmo, dentre os setores desta última (peça 18, p.15 - grifo nosso) 
36.	A fim de dirimir a questão, foi editada pela SES/GO, posteriormente ao lançamento do edital do Pregão 198/2004, a Portaria 283/2008-GAB/SES, de 29/9/2008 (peça 10, p. 25-26) , cujos objetivos foram os de (a) fornecer diretrizes e (b) aprovar novos textos para as cláusulas que passariam a constar de instrumentos convocatórios, inclusas minutas contratuais, a partir da mudança da redação (...) dos Editais de Licitação da SES/GO no que se refere à desoneração do ICMS e os procedimentos de execução contratual relativos à conferência de faturas e ao seu respectivo pagamento (...) ' (peça 10, p. 25) .
37.	Essa dúvida razoável sobre a forma como deveriam ter agido as empresas quando da apresentação de propostas na licitação sob exame, em vista das falhas anteriormente indicadas na redação do edital do Pregão 198/2004, motiva o Ministério Público a propor que, especificamente em relação ao caso concreto sob análise, sejam acolhidas parcialmente as defesas apresentadas pelos responsáveis, com o consequente julgamento pela regularidade com ressalva de suas contas - inclusas as contas do Sr. Luiz Antônio Aires da Silva, revel, e as da empresa Schering do Brasil Química e Farmacêutica Ltda. (CNPJ 56.990.534/0001-67) .
38. Não obstante o fato de o Tribunal já ter se posicionado pela irregularidade das contas em outras TCEs que tratam da aquisição de medicamentos pela SES/G08, oriundas dos acórdãos mencionados no parágrafo inicial deste parecer, o Parquet de Contas destaca que a análise do presente caso concreto levou em conta o art. 22 da Lei de Introdução às Normas do Direito Brasileiro (LINDB) , ante o fato de ter sido avaliado o cenário de dubiedade interpretativa, então vivenciado tanto pelos gestores da referida secretaria estadual como pelas empresas licitantes/fornecedoras de medicamentos, quando da interpretação de cláusulas do edital do Pregão 198/2004 e dos subsequentes contratos, com impacto na fase de elaboração das propostas de preços.
63.	Ora Sra. Ministra, como muito bem fundamentou a Unidade técnica e conforme também entendeu o MPTCU, na época dos fatos não existia uma regulação específica e todas as regras relativamente ao ICMS, pois, conforme se provará a seguir, essa regras foram editadas após a realização do Pregão questionado, até mesmo as cartilhas orientadoras deste Tribunal de Contas que, por diversas vezes constatou as falhas dos sistemas de registro de preços a serem utilizados como parâmetro para estimativas a serem feitas pelos órgãos públicos.
64.	Aliás, neste sentido, a mesma conclusão obtida pelo MPTCU em relação aos preços constantes das revistas mencionadas, pode ser aplicada na situação por ele sugerida, ou seja, o fato de existirem preços registrados no Banco de Preços e no Comprasnet, não garante que o órgão consiga realizar uma aquisição econômica justamente em razão das falhas do sistema que até nos dias de hoje vêm sendo corrigidas.
65.	Saliente-se ainda, que como bem andou a Unidade técnica a orientação de observância do BPS e do Comprasnet é utilizada 'hoje em dia' e não na época dos fatos, razão pela qual, nem deveria estar sendo objeto de apreciação.
66.	O Tribunal deve reconhecer que, o juízo de conveniência, exercitado por ocasião da homologação do certame, não pode ser renovado posteriormente, pois ali foi aceita a proposta da embargante nos termos em que foi posta, sendo portanto, impossível desconsiderar que o ato surtiu efeitos válidos, com a fornecimento integral dos medicamentos solicitados, mediante emissão de notas fiscais que foram conferidas e atestadas pela Administração sem qualquer ressalva, sob pena de afrontar não apenas a coisa julgada administrativa, mas também o ato jurídico perfeito, que tem seus efeitos garantidos pela Constituição Federal, que em seu artigo 5°, inciso XXXV.
67.	Com relação à alegação de que existe declaração contraditória apresentada pela empresa, a embargante esclarece, que o preço estava onerado, sim como declarou, mas com os demais 'custos diretos e indiretos, embalagens, frete, seguro, encargos sociais e trabalhistas, impostos e taxas instituídas', como mandava o Edital. Exceto o ICMS, como também declarou formalmente a embargante, ainda que não se tenha atribuído relevância nenhuma a essa declaração, porém preferiu o Acórdão ignorar este fato.
68.	Prefere-se acusar a embargante de apresentar declarações contraditórias. É outro equívoco. São declarações absolutamente coerentes e transparentes. Há um caráter geral quando se afirmou a inclusão de todos os custos que compunham os preços ofertados e um caráter específico, relativo a um único imposto, o ICMS, onde declarou-se que os preços ofertados estavam de acordo com a regulamentação estadual, sendo, também, de caráter específico a declaração de que os preços cotados já estão contemplados com a redução do ICMS.
69.	Esclareça-se mais uma vez, essas declarações de desoneração foram apresentadas juntamente com a proposta e não no momento da execução do contrato.
70.	É de se compreender que a proposta apresentada pela empresa Hospfar que aduz estarem inclusos os impostos e a indicação de 17% deram-se por exigência do próprio edital, sendo que, as demais licitantes também assim agiram e apresentaram a declaração especifica de desoneração do ICMS.
71.	Não pode a embargante ser acusada de agir com má-fé, quando expressamente declarou que os preços propostos estavam desonerados, assim como sua conduta foi orientada pela própria administração pública.
72.	Do procedimento extrai-se que a tomada de contas ignorou os inúmeros pareceres que conduziram a que os licitantes apresentassem preços desonerados bem como não considerou a contradição existente no edital as quais foram bem destacadas pelo MPTCU.
73.	Aliás, a respeito de situações contraditórias, é de se ver que a ambiguidade de exigências editalícias foi objeto de questionamento do próprio perito contábil do Ministério Público Estadual (o mesmo que constatou a inexistência do superfaturamento) na oportunidade da elaboração do Laudo Pericial n° 09/2009 referente ao Pregão n° 202/04 (TC Processo 038.217/2012-0) - também em análise perante este Tribunal - e que assim se posicionou:
'Cabe ainda ressaltar que há uma ambiguidade no Edital do Pregão n°202/04-SES ao se referir aos valores. Ora ofertados pelas empresas vencedoras do certame, ambiguidade esta que interfere em todo o procedimento de cobrança das empresas e de análise do processo.
Conforme item 5.1.5. do referido Edital (fls. 77) : No preço ofertado deverão estar incluídas todas as despesas que incidam ou venham a incidir, tais como, Fretes, Impostos, taxas, encargos ...' Seguindo este raciocínio, o ICMS já está incluso nos preços ora ofertados. Porém, o item 5.9 deste mesmo Pregão, solicita as empresas: 'Declaração do proponente do cumprimento do Convenio ICMS - CONFAZ nO87/02 e Decreto nº 5.707 de 27/12/02 e 5.825 de 05/09/03.' Assim verificam-se duas alternativas contraditórias a respeito da incidência do ICMS, porém, conforme Oficio nº 27/2009, por solicitação de Vossa Excelência: 'Por oportuno, ressalto que caso o edital e/ou contrato sejam ambíguos quanto a desoneração do ICMS no momento da proposta de preços, os peritos devem considerar que os valores praticados pelas empresas estão onerados com o citado imposto.'
Portanto, os cálculos efetuados demonstrados nos Anexos, foram realizados considerando que já está incluso nos medicamentos o ICMS.' (grifos nossos) 
74.	Esta é uma contradição gritante, onde a despeito de buscar a verdade real, com o máximo respeito, este intuito não foi atingido em virtude da adoção totalitária do entendimento de que os preços ofertados estavam com a inclusão de impostos, quando evidentemente não estavam, o que requer a alteração do decisum prolatado na tomada de contas em tela.
Omissão, obscuridade - Ausência de sobrepreço
75.	A ausência de prova concreta da prática de sobrepreço, dada a fragilidade das informações disponíveis e a complexidade do mercado, torna preocupante a forma como este Tribunal vem embasando seus julgamentos. Aqui não é necessário fazer a prova de superfaturamento ou sobrepreço, bastam alegações e contas realizadas com base de cálculo equivocadas.
76.	Assim, percebe-se que a mensuração do superfaturamento foi feita por amostragem e projeção, o que significa que a partir dos dados presentes nos autos, projetou-se a probabilidade de dano (17%) para a totalidade do valor contratado, obtendo um valor irreal a título de superfaturamento.
77.	Excelências deve-se ponderar, principalmente, pelo fato que a decisão terminativa do Tribunal, de que resulte imputação de débito tem caráter de título executivo (Art.24, Lei n°8.443/92 - Lei Orgânica do TCU) e a embargante vem sendo penalizada sistematicamente, em decorrência de procedimentos de tomada de contas especial irregulares, insubmissos ao devido processo legal.
78.	Considerando a obscura forma de apuração do montante do suposto dano a ser reparado, é impossível conferir certeza, liquidez e exigibilidade ao valor pretendido nesta tomada de contas.
79.	Mais impressionante ainda é o acórdão fazer vistas grossas para essa flagrante omissão e simplesmente adotar o mesmo fundamento para aplicar à embargante uma sanção dessa magnitude em todos os processos e em especial neste processo onde restou sobejamente comprovada a inexistência de sobrepreço.
80.	Como o preço desonerado ficou exatamente igual ou inferior ao preço estimado, não há nada que autorize a conclusão da prática de sobrepreço. Não há na legislação nenhuma norma que vede a aceitação do preço ofertado dentro de limites absolutamente razoáveis como ocorreu naquele evento.
81.	Ora, Senhor Ministro, se a embargante praticou os preços compatíveis com o mercado e alguns inclusive abaixo dos estimados pela Administração, declaradamente desonerados prova-se que os preços por ela praticados não causaram prejuízo algum à Administração, e que via de consequência o julgado firmou sua convicção em suposições e não em fatos e por isso deve ser modificado.
82.	O possível descumprimento do edital não pode, por si só, servir de supedâneo para constatação de prejuízo mormente quando restou provado que o valor total adjudicado não foi prejudicial.
83.	Como dito, a condenação no ressarcimento de suposto superfaturamento/ sobrepreço ocasionará o locupletamento ilícito por parte da Administração que já promoveu a retenção de créditos devidos à embargante sob o argumento de pretender ressarcir-se do prejuízo decorrente da não desoneração do ICMS.
84.	Finalmente, quanto ao percentual apontado, 17%, o acórdão é simplesmente omisso e nada disse a respeito da possibilidade de a empresa, instalada no Estado de Goiás, estar sujeita a uma alíquota de 10% (Lei n° 4.852/1997/Regulamento do Código Tributário de Goiás) . Não pode o julgador negar vigência a uma determinação legal, pelo simples fato de o contribuinte ter declarado, por imposição equivocada e ilegal do Edital, uma alíquota superior.
85.	É incoerente o Acórdão desconsiderar essa possibilidade legal de a empresa desonerar o ICMS em 10%.
86.	Mesmo que o erro decorresse exclusivamente da vontade contribuinte não teria e não tem o condão de aumentar a alíquota de nenhum tributo. Esta é uma matéria restrita à lei, nos termos da Constituição da República (art. 150, I e § 6º) . Ainda que declarasse uma alíquota de 50%, não seria dado, a esse Tribunal, o poder de lhe impor uma restituição equivalente, com base nesse erro. Principalmente, porque a declaração foi mera decorrência da norma editalícia.
87.	A única verdade é que adjudicou determinado preço (onerado com todos os demais 'custos diretos e indiretos, embalagens, frete, seguro, encargos sociais e trabalhistas, impostos e taxas instituídas', exceto o ICMS) , e recebeu o exato valor adjudicado. Portanto, independentemente do valor da alíquota declarada, o preço final foi o mesmo.
88.	Mesmo que se admitisse alguma sanção, por mais descabida fosse, ela deveria considerar não só a possibilidade de desonerar em 10%, mas também, todos os custos que compõem o preço ofertado, como determinava o Edital do Pregão 198/2004. Mas esse cálculo obrigatório, jamais foi feito em qualquer fase do processo, muito menos no sucinto Acórdão ora embargado.
89.	Sem condição alguma de provar e dimensionar, com operações matemáticas elementares, o valor do sobrepreço, apelou-se, arbitrariamente, para a alíquota declarada por força do Edital, que sequer incide sobre a operação de venda objeto do julgamento. Ocorre que, sem prova do ilícito nem de sua gravidade, não se pode dimensionar e muito menos aplicar uma sanção.
Da ausência de legislação específica na época dos fatos. Embargos com efeitos modificativos.
90.	Não obstante a ilegalidade evidenciada em linhas anteriores, o acórdão exequendo, também destoa da legalidade em vários outros aspectos, vez que o procedimento que o originou foi conduzido de forma parcial, em desatenção ao princípio constitucional da isonomia das partes.
91.	Outros fatos que se analisados com a devida legalidade, razoabilidade e proporcionalidade conduziriam a julgamentos totalmente diversos pelo TCU, de forma a torna-los aceitáveis.
92.	Um desses fatos que inacreditavelmente não laboraram em favor da embargante foi a prolação do Acórdão 140/2012-TCU-Plenário.
93.	O próprio TCU entender como inconstitucional o § 6° do Convenio CONFAZ ICMS n° 87/02 e determinar ao CONFAZ que revogasse o normativo inconstitucional deveria militar a favor da empresa, por óbvio e evidente, só que não.
94.	Ora, se o próprio TCU entendeu a norma como inconstitucional quando da prolação do Acórdão 140/2012 é um verdadeiro absurdo que não tenha este tribunal anulado toda e qualquer decisão advinda daquela norma, pois não se pode admitir consequências válidas de algo que é nulo, ou que foi anulado.
95.	De se ver que para prolação deste Acórdão 140/2012 este Tribunal estudou a fundo a questão dos medicamentos no país e concluiu que o Convênio 87/02 ofendia o princípio da isonomia nas licitações públicas, motivo pelo qual entendeu como inconstitucional a previsão de seu § 6º.
96.	Mas a irresignação da embargante é que inobstante a tudo isso, o acórdão não se dignou a entender como inválidas licitações onde se exigiram estas desonerações. Numa teratologia sem fim, separa seu inteligente julgado de toda a realidade prática derivada da consequência nefasta da aplicação do inconstitucional Convênio 87/02.
97.	Não se pode admitir consequências válidas de norma ilegal. Simples assim.
98.	Isto, contribui para demonstrar as dificuldades dos gestores para interpretar uma norma que deixava em dúvida a Administração Pública como um todo, a Procuradoria Geral do Estado, tendo inclusive o ilustre Mestre Marçal Justen Filho se pronunciado quanto ao absurdo que eram os editais e a situação de desoneração que exigiam no Estado de Goiás, chegando ao ponto de até os próprios Ministros da Corte de Contas o afirmarem em seus votos.
99.	Necessário seria que o TCU reconhecesse que tal inconstitucionalidade arrastaria como um tsunami toda e qualquer consequência derivada, e usasse um mínimo de razoabilidade para declarar nulas as consequências do ato eivado de vicio de constitucionalidade.
100.	O festejado administrativista Diogenes Gasparini, em sua obra Crimes na Licitação, editora NDJ, 2 Ed., afirma a fls. 68 e seguintes a propósito de circunstâncias agravantes e atenuantes:
'Esses elementos são circunstâncias do crime. Conforme previsto em lei, podem agravar ou atenuar as penas. São, assim as agravantes ou as atenuantes da pena ...
A par das agravantes, o Código Penal, no art. 65 prevê as circunstâncias que sempre atenuam a pena atribuída ao crime.
Nenhuma menção há na Lei Federal das Licitações e Contratos da Administração Pública às atenuantes. Essa realidade não significa que o Juiz esteja impedido de considera-las sempre que presentes no delito praticado, isto por força no disposto no art. 12 que manda aplicar as regras gerais desse código aos fatos incriminados por lei especial como é a Lei de Licitações 8.666/93. O Código Penal arrola essas atenuantes no art. 65, a exemplo do desconhecimento da lei e da confissão espontânea da autoria do crime perante a autoridade competente.'
101.	Destarte, foi demonstrado que o Acórdão 140/2012 seria facilmente utilizado para não exigir qualquer desoneração dos pregões da SES/ GO, - comportamento considerado ilícito da embargante - pois, como dito alhures, se a norma era inconstitucional, não poderia jamais dela derivar qualquer ato válido.
102.	Assim, cremos que temos demonstrado que o episódio judicial que gerou o Acórdão 140/2012 é uma forte atenuante para o comportamento considerado ilícito da Hospfar e das demais empresas, pois, como dito alhures, se a regra fosse clara ao intérprete, não haveria necessidade de este Tribunal recomendar a revogação do Parágrafo 6 ° da Cláusula Primeira do Convênio 87/02 que, volte-se a frisar, previa a mesma condição exigida nos Editais da SES / GO, ou seja, que os preços fossem apresentados onerados, desencadeando assim, a afronta à isonomia conforme defendido do aludido acórdão.
103.	Como se não bastassem os argumentos acima delineados, a embargante entende ser importante também trazer ao conhecimento deste Tribunal que esta matéria relativa à desoneração do ICMS foi objeto de julgamento pela Justiça Federal de 1° Grau da Seção Judiciária da Paraíba, pelo juízo da 3ª Vara Federal de João Pessoa.
104.	Aquela ação judicial iniciou-se a partir do Inquérito Civil Público n.º 1.24.000.001542/2010-92 na Procuradoria da República na Paraíba, cujo escopo era apurar supostas irregularidades envolvendo superfaturamento na aquisição de medicamentos pela Secretária de Estado da Saúde da Paraíba, notadamente medicamentos excepcionais, nos moldes de investigação desenvolvida no âmbito do Ministério Público Federal em Goiás, que encaminhou oficio aos demais MPF's do Brasil sob o argumento da participação das mesmas empresas em procedimentos licitatórios em ambos os Estados e a suspeita de que as irregularidades observadas no Estado de Goiás estavam se reproduzindo na Paraíba.
105.	Conforme extrai-se da sentença em anexo, uma imputação relacionada a conduta danosa, afigura-se semelhante à mencionada neste processo, qual seja: a) superfaturamento decorrente do não cumprimento das disposições contidas no Convênio CONFAZ 87/2002, referentes à isenção de ICMS, daí por que importa conhecer seu entendimento.
'Extrai-se do Acórdão 1154/2013-TCU-Plenário, que apenas a empresa Expressa Distribuidora de Medicamentos não computou a desoneração do Imposto Sobre Operações Relativas à Circulação de Mercadorias e Sobre a Prestação de Serviços de Transporte Interestadual, Intermunicipal e de Comunicação (ICMS) quando da venda de medicamentos excepcionais à Secretária de Saúde do Estado da Paraíba isentos deste imposto por força do Convênio CONFAZ 87/2002.
Contudo, a própria Corte de Contas acertadamente concluiu que '... a quantia proveniente da isenção do ICMS prevista no Convênio Confaz 87/2002, que deixou de ser aplicada pelos gestores quando da licitação e contratação do fornecimento de medicamentos excepcionais à SES/PB não deve ser considerada como débito ...'.
Em seguida, determinou à Secretaria de Controle Externo na Paraíba (Secex/PB) que promovesse novo cálculo para apurar possível dano aos cofres públicos federais decorrente das vendas de medicamentos excepcionais à SES/PB por preços acima do Preço Máximo de Venda ao Governo (PMVG) , excluindo do cálculo a parcela relativa ao ICMS.
Nesse aspecto, insta ressaltar que a Procuradoria da República no Estado da Paraíba promoveu o arquivamento do Inquérito Civil nº l .24.000.001599/2011-72 por ausência de obrigatoriedade de emprego da referida isenção à época do Pregão Eletrônico 190/2009, pois possuía natureza facultativa até o ano de 2013, quando a legislação foi alterada, com a publicação do Convênio I CMS 13/13, que alterou o § 6° da cláusula primeira do Convênio CONF AZ 87 /2002, o que culminou com o juízo homologatório, por unanimidade, pela l ª Câmara de Coordenação e Revisão - Direitos Sociais e Atos Administrativos em Geral em sua 39' Seção do dia 12/05/2016.
No mesmo sentido, as decisões de arquivamento de inquéritos civis por parte das Procuradorias da República dos Estados do Ceará, Sergipe, Rio Grande do Norte, Pernambuco, Maranhão e Alagoas.
Dessa forma, há admissão do fato de que, realmente, não houve irregularidades que comprometeram o erário no caso da desoneração do ICMS conforme legislação vigente à época.'
106.	Este julgado que se alicerçou no entendimento das Procuradorias da República dos Estados do Ceará, Sergipe, Rio Grande do Norte, Pernambuco, Maranhão e Alagoas, as quais, conforme visto também foram alertadas pela Procuradoria da República de Goiás e que igualmente todos abriram inquéritos civis públicos e todos, sem nenhuma exceção, entenderam não haver qualquer irregularidade considerando que não era exigível a desoneração de ICMS nos fornecimentos para a Administração pública considerando o que dispunha o CONVÊNIO ICMS 87/02 até o ano de 2013.
107.	Insta observar que este fato é super relevante para o caso, pois os procedimentos licitatórios que estão sendo apreciados por este Tribunal, datam dos anos de 2003, 2004 e 2005, ou seja, neste período era facultativa a desoneração conforme entendimento preclaro de 6 (seis) Procuradorias da República, bem como do julgado acima colacionado.
108.	Como visto, o Convênio ICMS n° 87/02 possui condicionantes que se não atendidas, não autorizariam a exigência de desoneração de ICMS sobre as operações realizadas, conforme dispunha em sua versão original o Parágrafo Único de sua Cláusula Primeira (redação original, com efeitos de 23.07.02 a 13.10.02) :
'Cláusula primeira - Ficam isentas do ICMS as operações realizadas com os fármacos e medicamentos relacionados no Anexo Único deste convênio destinados a órgãos da Administração Pública Direta Federal, Estadual e Municipal.
Parágrafo Único - A isenção prevista nesta cláusula fica condicionada a que:
I - os fármacos e medicamentos estejam beneficiados com isenção ou alíquota zero dos Impostos de Importação ou sobre Produtos Industrializados;
II - a parcela relativa à receita bruta decorrente das operações previstas nesta cláusula esteja desonerada das contribuições do PIS/P ASEP e COFINS;
lll - o contribuinte abata do preço da mercadoria o valor equivalente ao imposto que seria devido se não houvesse a isenção, indicando expressamente no documento fiscal.
IV - não haja redução no montante de recursos destinados ao cofinanciamento dos Medicamentos Excepcionais constantes da Tabela do Sistema de Informações Ambulatoriais do Sistema Único de Saúde - SWSUS, repassados pelo Ministério da Saúde às unidades federadas e aos municípios.
Cláusula segunda Este convênio entra em vigor na data da publicação de sua ratificação nacional, produzindo efeitos até 31 de julho de 2005.
Porto Alegre, RS, 28 de junho de 2002.'
109.	Veja-se que o Convênio CONFAZ ICMS n° 87/02 jamais determinou fosse a desoneração feita em 17% (dezessete por cento) , mas sim, determinou fosse abatido do preço da mercadoria o valor equivalente ao imposto que seria devido se não houvesse a isenção, indicando expressamente no documento fiscal.
110.	A partir de 14/10/2002, quando da publicação do Convênio ICMS 126/02, o caput da cláusula primeira, supratranscrita foi modificado passando a ter a seguinte redação:
'Cláusula primeira - Ficam isentas do ICMS as operações realizadas com os fármacos e medicamentos relacionados no Anexo Único deste convênio destinados a órgãos da Administração Pública Direta e Indireta Federal, Estadual e Municipal e a suas fundações públicas.'
111.	Por sua vez o Parágrafo Único foi renomeado para Parágrafo Primeiro, tendo-se acrescido os Parágrafos Segundo e Terceiro, por força das disposições do Convênio ICMS 45/2003, com efeitos a partir de 13/06/2003, passando a assim dispor:
'§ 1 º A isenção prevista nesta cláusula fica condicionada a que:
I - os fármacos e medicamentos estejam beneficiados com isenção ou alíquota zero dos Impostos de Importação ou sobre Produtos Industrializados;
II - a parcela relativa à receita bruta decorrente das operações previstas nesta cláusula esteja desonerada das contribuições do PIS/P ASEP e COFINS;
III - o contribuinte abata do preço da mercadoria o valor equivalente ao imposto que seria devido se não houvesse a isenção, indicando expressamente no documento fiscal.
IV - não haja redução no montante de recursos destinados ao cofinanciamento dos Medicamentos Excepcionais constantes da Tabela do Sistema de Informações Ambulatoriais do Sistema Único de Saúde - SIA/SUS, repassados pelo Ministério da Saúde às unidades federadas e aos municípios.
§ 2° Não se exigirá o estorno do crédito fiscal previsto no art. 21 da Lei Complementar nº 87/96, de 13 de setembro de 1996, relativo à operação antecedente à saída do fármaco ou medicamento constantes do anexo único deste convênio, com destino às entidades públicas referidas nesta cláusula, realizadas diretamente pelo estabelecimento industrial ou importador.
§ 3° Ficam as unidades federadas autorizadas a não se exigir o estorno do crédito fiscal previsto no art. 21 da Lei Complementar nº 87/96, de 13 de setembro de 1996, nas demais operações de que trata este convênio.
Cláusula segunda - Este convênio entra em vigor na data da publicação de sua ratificação nacional, produzindo efeitos até 31 de julho de 2005.
Porto Alegre, RS, 28 de junho de 2002.'
112.	Em 2010 adveio o Convênio ICMS 57/2010 que revogou a redação do inciso III do parágrafo Primeiro, e criou o Parágrafo 6° no Convênio ICMS 87/02 que passou então a ter esta redação:
'§ 6° O valor correspondente à isenção do ICMS deverá ser deduzido do preço dos respectivos produtos, contido nas propostas vencedoras do processo licitatório, devendo o contribuinte demonstrar a dedução, expressamente, no documento fiscal.' (Redação do § 6° da cláusula primeira acrescida pelo Conv. ICMS 57/10, efeitos de 23.04.10. a 31.05.13) 
113.	Sendo um verdadeiro caleidoscópio, o Convênio CONFAZ ICMS N° 87/02 muda com frequência, como ocorreu por força de determinação do TCU no Acórdão n° 140/2012, quando o CONFAZ modificou novamente a redação do Parágrafo Sexto através do Convênio ICMS 13/13, que passou a ter a seguinte redação:
'§ 6° O valor correspondente à isenção do ICMS deverá ser deduzido do preço dos respectivos produtos, devendo o contribuinte demonstrar a dedução, expressamente, nas propostas do processo licitatório e nos documentos fiscais.'
114.	Como esta redação do Parágrafo 6° do Convênio CONFAZ ICMS n° 87/02 só veio ao mundo jurídico através do Convenio ICMS 13/13, e seus efeitos passaram a viger a partir de 01/06/13, daí por que somente a partir de então (junho de 2013) houve a determinação expressa e clara de que a dedução do ICMS deveria ser demonstrada nas propostas e nas notas fiscais. Antes disso, o texto era OMISSO e por isso, inexigível já que os editais também não previam tal demonstração.
115.	Pontue-se que esta modificação foi determinada pelo Tribunal de Contas da União, no Processo n° Processo 009.625/2011-9, proferiu o Acórdão plenário n° 140/2012 da lavra do Ministro Relator Dr. Walton Alencar Rodrigues, entendendo ser inconstitucional a exigência de apresentação de preços onerados para medicamentos isentos, assim como previa a redação tanto do revogado inciso III quanto de seu sucessor § 6° que vigeu até 31/05/2013.
115.	Assim, permite-se dizer que a suposta lesão ao erário imputada à Hospfar decorre da premissa equivocada de que seria obrigatória, na época do fornecimento dos medicamentos à SES/ GO, a aplicação da isenção do ICMS prevista no Convênio CONFAZ n° 87/2002. Deste modo, é indevida e equivocada a constatação de existência de prejuízo, dado que a aplicação do referido Convênio era facultativa à época dos fatos apurados.
116.	É cediço que, somente poderia se cogitar a obrigatoriedade da isenção prevista no Convênio 87/2002 após 01/06/2013, com as alterações promovidas pelo Convênio ICMS 13/13, ou seja, posteriormente ao fornecimento dos medicamentos objeto da presente tomada de contas especial.
117.	Veja-se o entendimento consubstanciado no voto do Procurador da República Márcio Andrade Torres, da 5' Câmara de Coordenação e Revisão, confirmando os termos da Promoção de Arquivamento do Inquérito Civil n. 1.15.XXX.001958-XX11.09, movido pela Procuradoria da República no Ceará, que concluiu que até a alteração do convênio a desoneração tributária tinha caráter facultativo, de modo que a venda de medicamentos com o ICMS não constitui nenhum tipo de irregularidade apta a ensejar qualquer responsabilização:
[...]
Nesse sentido, depreende-se que até a nova redação do Convênio a desoneração tributária tinha caráter facultativo, adquirindo natureza obrigatória em momento muito posterior à realização dos pregões em análise.
Portanto, a venda de medicamentos onerada pelo ICMS não constituía, até a alteração normativa, nenhum tipo de irregularidade apta a ensejar qualquer responsabilização. Isto posto, não há que se falar em dano ao erário, dado o caráter facultativo da desoneração.[...]
Assim, considerando os fatos relatados acima e a ausência de qualquer irregularidade, resolvo pelo arquivamento do feito.
118.	Semelhante conclusão de que a desoneração estipulada no Convênio possuía caráter facultativo, foi alcançada pelo Procurador da República na Paraíba, José Godoy Bezerra de Souza, na Promoção de Arquivamento do Inquérito Civil n° 1.24.000.001599/2011-72, confirmada pela la Câmara de Coordenação e Revisão, nos termos do voto do Procurador da República Alexandre Amaral Gavronski:
[...]
Dessa forma, percebe-se que a desoneração estipulada na cláusula possuía caráter facultativo, ficando vinculada aos requisitos do seu parágrafo único.
Assim, ante o teor do inciso III (abatimento do preço da mercadoria) , nota- se facilmente que a desoneração do ICMS não era exigida, pois o contribuinte analisado (empresa Expressa) , preferiu não abater o valor equivalente ao imposto.
Realmente, tal obrigação só foi imposta aos contribuintes no ano de 2013, quando se alterou a referida legislação [...]
Desse modo, não há que se falar em dano ao erário, decorrente da não aplicação do referido convênio, porque na data analisada tal dispositivo possuía natureza facultativa (...) 
Desse modo, determino o arquivamento deste procedimento administrativo. 
119.	Mais recente ainda, há que se fazer menção ao voto da Subprocuradora- Geral da República, Mônica Nicida Garcia, que ao reforçar o entendimento da Procuradoria da República no Estado de Pernambuco, homologou o arquivamento do Inquérito Civil n. 1.26.000.002869/2011-98, ao fundamento de que:
'... a vigência do Convênio ICMS nº 13/13, que alterou o §6° da clausula primeira do Convênio Confaz no 87102, teve início apenas em 01/06/2013, época em que já teriam sido abertos os procedimentos administrativos relacionados aos pregões objeto presente feito'.
120.	E não menos importante, destaca-se o entendimento da Procuradoria da República no Rio Grande do Norte, na Promoção de Arquivamento do Inquérito Civil n. 1.28.000.001829/2011-54, que de forma expressa consignou que:
'isenção do ICMS nas operações de vendas de fármacos à Administração Pública Direta e Indireta, Federal, Estadual e Municipal, só passou a valer, efetivamente, a partir de 01/06/2013, quando alterada a redação do §6° do Convênio ICMS no 87 /02, de atribuição do CONF AZ mediante recomendação expedida pelo TCU'.
121.	Destaca-se também o entendimento da Procuradoria da República no Sergipe, que na Promoção de Arquivamento do Inquérito Civil n. 1.35.000.001359/2011-94, considerou que:
'... em investigações com objeto muito semelhante ao deste IC, a conclusão reiterada é pela inexistência de impropriedades, levando ao arquivamento dos autos, com posterior homologação, conforme os Procedimentos n. l.24.000.0015991201 l-72 (PR/BR) , 1.14.000.001922/2011-54 (PR/BA) , l.15.000.001763/2015-84 (PR/CE) e l.15.000.00XXX.812011-XX (PR/CE) , apenas para ilustrar'.
122.	Por fim, também o Procurador da República Marcelo Antônio Moscogliato, da 5' CCR, votou pela ratificação dos termos da Promoção de Arquivamento do Inquérito Civil Público n. 1.19.000.001512/2011-27, prolatada pela Procuradoria da República no Maranhão, concluindo pela,
'... ausência de irregularidades que comprometam o erário', bem como de 'eventuais incompatibilidades entre o PMVG e o preço efetivamente ofertado' pela Expressa na venda de medicamentos.
123.	De igual modo o Ministério Público do Estado de Mato Grosso, através de sua 13° Promotoria de Justiça de Defesa do Patrimônio Público e da Probidade Administrativa também recebeu denúncia anônima feita pela empresa concorrente, abriu os Inquéritos Civis SIMP n° 00879-023/2009 e Apenso SIMP n° 000729-001/2010, investigou profundamente os preços praticados pela Hospfar junto ã SES/MT e ao final não viu fundamento para a existência de Ação Civil Pública, tendo determinado o arquivamento daqueles Inquéritos Civis Públicos.
124.	Destaca-se que para a 13° Promotoria de Justiça de Defesa do Patrimônio Público e da Probidade Administrativa concluir pelo arquivamento dos Inquéritos Civis Públicos realizou intensa investigação, realizando diversas diligências junto a vários órgãos no Estado de Mato Grosso, quais sejam: A Secretaria da Administração, da Saúde, da Fazenda, Tribunal de Contas da União e Auditoria Geral do Estado de Mato Grosso, além de realização de perícia pelo próprio Ministério Público Estadual pelo CAOP/MT.
125.	Todas estas providências, diligências, estudos, oitivas, formaram um extenso e robusto conjunto probatório, objeto daquele Inquérito Civil Público, multifacetário, isento de paixões, o qual permitiu ao Ministério Público Estadual verificar que não houve qualquer improbidade administrativa no caso em apreço, pois é o mesmo analisado pelo MPMT, de modo a entender pelo arquivamento daqueles Inquéritos Civis Públicos.
Ministério Público do Mato Grosso
13° Promotoria de Justiça de Defesa do Patrimônio Público e da Probidade Administrativa
Inquéritos Civis
SIMPL nº 000879-023/2009
Apenso SIMP n. 000729-0001/2010
Promoção de Arquivamento
	Tratam-se de inquéritos civis instaurados para apurar a existência de ato de improbidade administrativa e/ou danos ao erário, em tese atribuível a agentes públicos das Secretarias de Estado de Saúde e de Administração de Mato Grosso, durante o procedimento licitatório de Pregão n. 026/2008/SAD, que tinha por objeto a aquisição de medicamentos.
	As investigações tiveram início por meio de denúncia anônima, na qual se narrava possível 'superfaturamento' no referido pregão, com relação aos lotes de medicamentos adjudicados à empresa Hospfar Indústria e Comércio de Produtos Hospitalares Ltda.
	(...) 
	Assim, realizadas as diligências necessárias, conclui-se que inexiste fundamento para a propositura da ação civil pública por parte desta promotoria de justiça, seja porque o dano erário supostamente apurado não possuí confiabilidade suficiente para instruir uma demanda ou pela inexistência de ato de improbidade administrativa, fatos que levam ao arquivamento do feito nos moldes do artigo 911, caput, da Lei 7347/85, in verbis:
Art.9º Se o órgão do Ministério Público, esgotadas todas as diligências, se convencer da inexistência de fundamento para a propositura da ação civil, promoverá o arquivamento dos autos do inquérito civil ou das peças informativas, fazendo-o fundamentadamente.
	Por todo exposto, promove-se o arquivamento do SIMP n.º 000879-023/2009 e de seu apenso SIMP n. 000729-001/2010. Cientifiquem-se os interessados. Determino seja imediatamente providenciada a remessa desses autos ao Egrégio Conselho Superior do Ministério Público para exame e deliberação sobre a presente promoção de arquivamento (arts. 9º, § 1º da LACP e art. 12 §§ 1º e 2º da Res. 010/07 - CSMP) .
Roberto Aparecido Turin, promotor de justiça.
126.	A análise Ministerial foi profunda, complexa e abrangente ação objeto da demanda à perfeição de maneira concisa, prática e simples, mas sem perder nenhum aspecto da enorme investigação realizada.
127.	Na esteira desse entendimento, também a Promotoria de Justiça do Patrimônio Público e Social da Capital - MP/SP, promoveu o arquivamento de inquérito civil n°519/2008-5 instaurado mediante representação encaminhada pela 57 PJ - MP/GO, por total inexistência de provas quanto ás supostas irregularidades suscitadas, nos seguintes termos:
O arquivamento dos autos é medida que se impõe.
De fato, apesar da notícia inicial trazida pela Douta Promotoria de Justiça do Consumidor de Goiânia não foram constatadas irregularidades nas aquisições investigadas nestes autos.
[...]
O Tribunal de Contas do estado analisou licitações relacionadas à HOSPFAR em outras cidades paulistas e constatou sua regularidade (fls. 209/289, 946, 948/949) .
[...]
Portanto, em que pesem as investigações levadas a cabo no Estado de Goiás, não há motivos para continuidade das investigações, que se arrastam desde 2008, cabendo o arquivamento do presente inquérito civil.
[...]
Diante do exposto, promovo o arquivamento dos presentes autos, ad referendum da decisão do E. Conselho Superior do Ministério Público.
128.	Esses reiterados posicionamentos dos mais diversos órgãos especializados, são úteis enquanto parâmetros para a decisão a ser proferida no presente feito para fins de afastar a hipótese de dano ao erário decorrente da não aplicação do Convênio CONFAZ 87/2002 no âmbito dos fornecimentos de medicamentos em análise.
129.	Diante de tais fatos e argumentos espera a empresa embargante que seja conhecido o presente recurso e dado provimento aos embargos, a fim de se corrigir o referido acórdão e especialmente atribuir efeitos infringentes e modificativos, no sentido de acatar o posicionamento da unidade técnica e do MPTCU que constatou não só a existência de legislação especifica acerca do ICMS na época dos fatos, como também a ausência de superfaturamento/sobrepreço.
Pedidos
130.	Diante do exposto, pede-se provimento do recurso, para que:
I - sejam recebidos os presentes embargos com efeitos modificativos, para que sejam providos e, consequentemente, saneadas as omissões, obscuridades e contradições do acórdão atacado, excluindo-se deles as falhas que impedem o seu pleno entendimento e aplicação;
II - sejam reconhecidos:
- a ocorrência da prescrição;
b)	- e declarada a compensação de valores bloqueados;
c)	- que a alegada inobservância formal de uma única disposição do edital não gerou, isoladamente, prejuízo à Administração Pública;
d)	- que a embargante ofertou os preços desonerados, declarando este fato expressamente por ocasião da apresentação da proposta;
e)	- que à época de realização da licitação em exame não havia legislação específica acerca do ICMS e que as fontes de pesquisa de preços não eram confiáveis, devendo, portanto, ser desconsiderados os cálculos que apuraram o suposto dano ao erário pois restou constatada a inexistência de superfaturamento/sobrepreço;
f)	- a inexistência de prova idônea de acordo com o Pregoeiro, que implicasse o reconhecimento de preço onerado com o ICMS (17%) , pela embargante;
g)	- que, independentemente da exigência ilegal do Edital, de que os concorrentes ao Pregão 198/2004 emitissem notas fiscais com alíquota de 17% de ICMS, a alíquota legal era 10%, nos termos da Lei estadual n° 4.852/1997 (Regulamento do Código Tributário de Goiás) ;
h)	- a inexistência de fundamento jurídico para decretar-se a existência de superfaturamento principalmente, porque os preços praticados foram os menores ofertados no certame e correspondiam aos preços de mercado, o que corrobora o fato que a Administração não conseguiria obter os produtos adquiridos por valores inferiores aos ofertados pela embargante;
i)	- a inexistência de elementos de prova da prática de sobrepreço ou superfaturamento, e afastada, definitivamente, a pena de pagamento dos valores mantida pelo acórdão;
j)	- a possibilidade de desonerar em 10% conforme previsão da Lei n° 4.852/1997 (Regulamento do Código Tributário de Goiás) : 10%.
131.	Finalmente, pede-se que também sejam consideradas todas outras razões, constantes do recurso interposto, suficientes para a reforma da decisão."
	É o relatório.

Antônio Augusto Rosa Gilberti (OAB/GO 11.703) e outros representando A Hospfar Indústria e Comércio de Produtos Hospitalares S.A.

Não atuou.

EMBARGOS DE DECLARAÇÃO EM TOMADA DE CONTAS ESPECIAL. OMISSÃO CARACTERIZADA. ACOLHIMENTO PARCIAL PARA AFASTAR A OMISSÃO, MANTENDO A ÍNTEGRA DO ACÓRDÃO RECORRIDO.

TOMADA DE CONTAS ESPECIAL (TCE)

não atuou.

Atendidos os requisitos de admissibilidade, cabe conhecer dos embargos de declaração opostos pela empresa Hospfar Indústria e Comércio de Produtos Hospitalares S.A. contra o Acórdão 8715/2019-TCU-Segunda Câmara, que julgou suas contas irregulares e a condenou em débito.
2.	A referida deliberação foi proferida em sede de tomada de contas especial instaurada pela Secretaria de Estado da Saúde de Goiás - SES/GO por força dos Acórdão 45/2008-TCU-Plenário (relator ministro Raimundo Carreiro) , 1.789/2010 e 2.770/2011-2ª Câmara (relator ministro-substituto Augusto Sherman Cavalcanti) e 3.130/2013-2ª Câmara (relator ministro-substituto Marcos Bemquerer Costa) .
3.	Estes autos tratam especificamente do que concerne ao Pregão 198/2004, entre diversas TCEs instauradas por aquela secretaria. 
4.	A irregularidade ocorrida neste processo, em síntese, refere-se ao pagamento indevido de valores às empresas vencedoras do certame em tela, quanto à alíquota de ICMS na aquisição de medicamentos pelo órgão estadual, em descumprimento ao Convênio ICMS 87/2002, aprovado e ratificado pelos Decretos Estaduais 5.707/2002 e 5.825/2003. 
5.	Quanto ao mérito, esclareço, inicialmente, que o objetivo dos embargos é integrar o acórdão por meio do saneamento de eventuais obscuridades, omissões ou contradições internas à decisão embargada. Tal expediente recursal não se presta a examinar novos argumentos, reexaminar argumentos refutados ou promover a uniformização com outros julgados do TCU.
6. 	Os argumentos apresentados pela empresa Hospfar reiteraram pontos de sua defesa encaminhada em resposta à citação e ficaram centrados principalmente nos seguintes aspectos:
	a) a decisão embargada julgou imprescritível a ação de ressarcimento ao erário, quando não se tratava de cobrança decorrente de ato de improbidade administrativa transitado em julgado, e, sim, de mera irregularidade administrativa, que, quando muito, poderia resultar em ilícito civil, cuja ação de ressarcimento de eventual dano possui prazo prescricional de 05 (cinco) anos;
	b) não foi analisada a questão referente à retenção dos pagamentos devidos à empresa desde o ano de 2003, e tais bloqueios foram feitos justamente para ressarcir o Estado de eventual prejuízo decorrente da não desoneração do ICMS;
	c) houve a comparação e a utilização incorreta do preço praticado com o Preço Fábrica, apesar de o preço praticado à época ser outro, de modo que a base de cálculo do suposto dano ao erário estaria viciada na fonte;
	d) os preços ofertados pela embargante eram absolutamente compatíveis com os praticados no mercado à época do processo licitatório;
	e) o simples descumprimento do edital não autorizaria a conclusão sobre superfaturamento, já que não foram apresentadas evidências com números precisos e inequívocos; 
	f) é injusta a decisão por desonerar duplamente os preços já desonerados; o Acórdão 140/2012-TCU-Plenário teria recomendado a revogação do dispositivo que previa a apresentação de propostas oneradas pelo ICMS;
	g) não existe fundamento legal e prova fática que autorizem a conclusão de que o sobrepreço teria sido de, exatamente, 17%.
7.	O primeiro ponto tratado pela Hospfar se refere à "omissão quanto ao reconhecimento da prescrição e obscuridade quanto ao entendimento adotado na formação do convencimento da ministra relatora para rejeitá-la". 
8.	Cumpre esclarecer que, nos termos do art. 37, § 5º, da Constituição Federal, as ações de ressarcimento movidas pelo Estado contra os agentes causadores de danos ao erário são imprescritíveis. Segundo enunciado do Acórdão 4214/2017-TCU-Primeira Câmara, "a condenação em débito em processo de TCE não tem caráter punitivo, possuindo, essencialmente, natureza jurídica de reparação civil pelo prejuízo causado ao erário, não sendo alcançada pelo instituto da prescrição da pretensão punitiva".
9.	Ademais, "o julgamento de mérito do RE 852.475/STF [citado pela embargante], com repercussão geral, que adotou a tese de que são imprescritíveis as ações de ressarcimento ao erário fundadas na prática de atos, desde que dolosos, tipificados na Lei 8.429/1992, não atinge os processos de controle externo, uma vez que estes não se originam de ações de improbidade administrativa, objeto daquela deliberação"  (Boletim de Jurisprudência 241/2018 - Acórdão 10046/2018-TCU-Segunda Câmara) . E "a tese fixada pelo STF no RE 669.069 (Repercussão Geral 666) , que trata da incidência da prescrição nos débitos com a União decorrentes de ilícitos civis (prazo prescricional de cinco anos) , não alcança prejuízos que decorram de ilícitos administrativos, como a não comprovação da regular gestão de recursos públicos, que são imprescritíveis"  (Acórdão 5939/2016-TCU-Segunda Câmara) . 
10.	Não vejo omissão ou obscuridade nesse ponto. Observo que a embargante criticou o entendimento jurisprudencial desta Corte sobre a imprescritibilidade das ações de ressarcimento ao erário e quis rediscutir esse ponto, já debatido no acórdão recorrido, com base em seu inconformismo, pela via de embargos declaratórios. 
11.	No que se refere à retenção de pagamentos, assiste razão à embargante quanto à falta de análise desta questão na decisão guerreada. A Hospfar aduziu que as retenções de créditos foram feitas pela SES/GO em 2008, cujo somatório superou 19 milhões de reais em valor histórico. Solicitou a compensação dos valores bloqueados com o ressarcimento ora demandado.
12.	Ocorre que, conforme a própria empresa reconheceu em suas alegações de defesa nos autos do TC Processo 016.916/2017-4 (peça 56, p. 16) , que trata de outra TCE instaurada pela secretaria (Pregão 175/2004) , "em que pese a ilegalidade gritante de tal retenção, este Tribunal também já se posicionou no sentido de que não tem competência para determinar a liberação dos créditos e nem tampouco possui liberalidade para ordenar a compensação mormente porque tais retenções não se deram sob sua tutela". Não cabe ao TCU proceder a liquidação de despesa nem reconhecer despesas já liquidadas nos diversos contratos entre a SES/GO e a empresa Hospfar. Tal entendimento consta também nos TCs Processo 016.592/2010-7 e Processo 026.805/2016-2, em que a empresa apresentou argumentos semelhantes em relação à compensação de créditos, sendo que as alegações não foram acolhidas pelos relatores.
13.	Desse modo, diante da omissão da decisão recorrida quanto a esse argumento, cabe esclarecer à embargante que não cumpre ao TCU assumir as atribuições da SES/GO para proceder à verificação completa dos supostos créditos devidos e eventualmente compensar os débitos aqui quantificados; ressalto que tal esclarecimento não tem o condão de reformar o acórdão embargado.
14. 	Os argumentos acerca do descumprimento do edital e da ausência de comprovação dos preços de mercado para caracterizar o superfaturamento demonstraram o inconformismo da embargante com a deliberação e foram, em grande parte, apresentados nas alegações de defesa e refutados no relatório e no voto que fundamentaram o acórdão.
15.	Destaco, mais uma vez, que:
" (...) o foco destes autos não é a apuração de eventual superfaturamento já que a abordagem desse tema refoge ao que foi determinado pelo Acórdão 45/2008-TCU-Plenário e reiterado pelo Acórdão 1789/2010-TCU-Segunda Câmara.
29. A comissão de tomada de contas especial da SES/GO (CPTCE) , ao atender às determinações desta Corte de Contas, não buscou, em seu exame, avaliar a ocorrência de superfaturamento".
 (...) 
37. Das análises anteriores, pode-se concluir que o débito tratado nos autos é decorrente da aplicação de procedimento de pagamento contrário às normas do edital do Pregão 198/2004, o qual previa claramente que as propostas deveriam ser apresentadas oneradas pelo ICMS e que, na ocasião do pagamento, o tributo deveria ser destacado na nota fiscal e abatido do valor adjudicado. Conforme constatado, as empresas Hospfar Indústria e Comércio de Produtos Hospitalares S.A., Medcomerce Comercial de Medicamentos e Produtos Hospitalares e Produtos Roche Químicos e Farmacêuticos S.A., sob a alegação de que apresentaram preços desonerados, emitiram notas fiscais acrescentando novamente o ICMS ao valor adjudicado, o que lhes permitiu receber pagamentos com valores indevidamente majorados." (itens 28, 29 e 37 do voto condutor da decisão embargada) 
16. 	Como se observa, não foram apresentados indicativos de contradição, obscuridade ou omissão entre as partes do julgado que pudessem ser enquadrados como vícios motivadores de alteração da deliberação por esta via recursal.
17. 	Por fim, observo que o Acórdão 140/2012-TCU-Plenário, também citado pela Hospfar, tratou da questão do ICMS com determinação para que o Ministério da Saúde orientasse os gestores sobre o procedimento para contabilizar a isenção desse tributo. No entanto, esse entendimento não trouxe reflexos para a análise destes autos, em que o edital do certame licitatório, publicado em 2004, foi expresso ao estabelecer que as propostas dos licitantes deveriam ser apresentadas "com a inclusão de todos os tributos, inclusive ICMS".
Diante do exposto, acolho parcialmente os presentes embargos de declaração e voto por que este Tribunal adote a minuta de acórdão que ora submeto à 2ª Câmara.
TCU, Sala das Sessões Ministro Luciano Brandão Alves de Souza, em 28 de janeiro de 2020.
ANA ARRAES 
Relatora